最高法院刑事判決　　　　　　九十四年度台上字第一九二三號
　　上　訴　人　甲○○
　　　　　　　　　　　　號
　　選任辯護人　許漢鄰律師
上列上訴人因違反水利法案件，不服台灣高等法院台中分院中華
民國九十一年六月十九日第二審判決（九十年度上易字第七一六
號，起訴案號：台灣南投地方法院檢察署八十九年度偵字第一六
一０號），提起上訴，本院判決如下：
    主  文
原判決撤銷，發回台灣高等法院台中分院。
    理  由
本件原判決認定上訴人甲○○係設於集集鎮○○路一二三之一號
「釧鈺砂石行」（即原設於南投縣集集鎮○○路五巷三十九號一
樓「日興砂石行」、「嘉輝砂石行」）之實際負責人，緣上訴人
以「邱玉珠即日興砂石行」名義經南投縣政府許可，自民國七十
九年五月三日起，在南投縣集集鎮○○○段洞角小段九九七號附
近河川公地採取土石，為便碎解砂石及洗選砂石，遂另以邱玉珠
名義假藉種植地瓜向南投縣政府承租南投縣集集鎮○○○段吳厝
小段三二之一Ａ、三二之一Ｂ地號之行水區河川公地（下稱吳厝
小段行水區河川公地），並自七十九年五月三日起在上開吳厝小
段行水區河川公地內私設碎解場而堆置砂石，違反主管機關為保
護水道，禁止在行水區內堆置砂石之規定，致生公共危險。上開
吳厝小段行水區河川公地租期於八十四年十二月三十一日屆滿後
，因上開土地未依約種植地瓜違規使用，故未能獲准續租，上訴
人竟意圖為自己不法之所有，自八十五年一月一日起，竊佔上開
吳厝小段行水區河川公有地，仍設碎解場用以洗選砂石暨堆置砂
石使用，竊佔面積達一．三０公頃。嗣經主管機關經濟部水利處
第四河川局（下稱第四河川局）派員於八十八年七月十七日以八
八水利四管字第四四三八號函通知應將已堆置之砂石及違規設施
之碎解洗選場拆除完畢，並於八十八年十月處以行政罰鍰，並應
於八十八年十月三十一日前拆除完畢，然經第四河川局於八十八
年十一月二十日前往該處勘察，上訴人仍未依限拆除，直至九十
年七月間始全部拆除完畢等情。因而撤銷第一審科刑判決，改判
依想像競合犯，從一重論處上訴人違反主管機關為保護水道，禁
止在行水區內堆置砂石之規定，致生公共危險罪刑，固非無見。
惟查(一)、「主管機關為保護水道，應禁止在行水區內堆置砂石」
為九十二年二月六日修正前水利法第七十八條第一項第三款所明
定，而違反上開規定，因而損害他人權益或致生公共危險者，則
應分別依同法第九十二條之一第一項中、後段處罰。至水利法上
所稱之「水道」，係指江、河、川、溪、運河等水流經過之地域
；而該法第七十八條所稱之「行水區」，則係指(1)已築有堤防者
，為二堤之間之土地，與(2)未築有堤防者，為尋常洪水位達到地
區之土地而言，此觀諸水利法施行細則第十六條之一、第一百四
十二條之規定甚明。又水利法中所稱「尋常洪水位」，係指五年
內洪峰高度出現次數最多之洪水位而言；而該項「尋常洪水位行
水區域」，並應經該管主管機關公告之，復為水利法第八十三條
第二項、同法施行細則第一百四十六條所明定。原判決雖依憑證
人即第四河川局巡防員李宏國所證，及該局所繪製之行水區域線
、河川區域線等資料，認定上訴人堆置砂石位置，係位於濁水溪
行水區範圍內（見原判決第四頁），但證人李宏國所證及第四河
川局之資料，尚無從證明所謂「尋常洪水位」之高度。再第一審
（原判決誤載為原審）雖向經濟部水利處調取濁水溪中、下游歷
年水文資料送交第四河川局鑑定結果，認上訴人堆置砂石之位置
套繪於八十八年三月航空相片基本圖第四版溪埔仔圖，其堆置位
置原高程為二二０．一公尺至二二一．三公尺，而斷面之尋常洪
水位為二二一．五一公尺，故上訴人堆置砂石位置為尋常洪水位
到達之處，有可能影響水流及危險之虞……上訴人所佔用之河川
地，確屬行水區（見原判決第四、五頁）。然前開所謂尋常洪水
位是否符合水利法施行細則第一百四十六條所指「五年內洪峰高
度出現次數最多之洪水位」？該項「尋常洪水位行水區域」，曾
否經主管機關公告﹖關乎上訴人於前開處堆置砂石之行為，能否
論以水利法第九十二條之一後段罪刑，自應詳加查證根究明白，
原審未詳加調查，遽為不利於上訴人之認定，自有職權調查未盡
之違法。(二)、刑法上竊佔罪為即成犯，竊佔行為終了，犯罪行為
即屬成立，其後繼續使用他人土地之行為，如在時間上並無中斷
，或空間上無擴大範圍，追訴權時效即不應重新起算。上訴人辯
稱：渠自七十九年三月間即已設置砂石場，已罹於竊佔罪之追訴
時效云云。依原判決事實所認定，上訴人似自七十九年五月三日
起即在上開吳厝小段行水區河川公地私設碎解場，苟其時間未中
斷，亦未擴大其範圍，則其竊佔罪之追訴權時效即應自斯時起算
始合法，乃原判決認上訴人「原向南投縣政府承租上開吳厝小段
土地，至八十四年十二月三十一日租期屆滿，因違規使用而未能
續租，上訴人就上開土地於八十四年十二月三十一日前均有正當
使用權源，自與刑法竊佔要件不合，上訴人於上開土地租期屆滿
後，竟仍繼續使用上開土地私設碎解場，始有為自己不法所有之
意圖，並有竊佔之故意，故上開竊佔行為應自八十五年一月一日
起算」（見原判決第四頁），就上訴人租約期滿繼續使用上開土
地，即認為有竊佔故意，已混淆刑事犯罪與民事糾葛之界限，所
持之法律見解，自有違誤。且原判決就上訴人自七十九年五月三
日起至合法承租上開土地前之行為，是否為竊佔行為？追訴權時
效是否自斯時起算？並未一併深究，亦有誤會。(三)、九十二年二
月六日修正前水利法第七十八條第一項第三款所定「在行水區內
堆置砂石」，係處罰「堆置砂石」之行為，其追訴權時效之進行
，應自行為人堆置砂石行為終了起算。原判決論處上訴人違反主
管機關為保護水道，禁止在行水區內堆置砂石之規定，致生公共
危險罪，並未就上訴人何時堆置砂石？是否七十九年五月三日在
上開地點堆置後未曾運走？抑堆置後運走，再堆置，反覆進行，
直至被查獲為止？攸關其該部分犯罪追訴權時效之進行。原判決
未予究明，遽行判決，自有應於審判期日對客觀重要之事項未予
調查之違法。(四)、原判決事實以上訴人堆置砂石情形及竊佔面積
「詳如附圖所示『釧鈺砂石行』部分」（見原判決第二頁），惟
該附圖付之闕如，亦有疏失。上訴意旨執以指摘原判決不當，非
全無理由，應認原判決有撤銷發回更審之原因。又原水利法第七
十八條第一項、第九十二條之一第一項條文，均業於九十二年二
月六日修正公布施行，而未經許可在河川區域內堆置土石，致生
公共危險，該新修正之水利法第七十八條之一第三款、第九十二
條之二第七款、第九十四條之一第一項已另有規定，案經發回應
注意新舊條文之比較適用，併此敘明。
據上論結，應依刑事訴訟法第三百九十七條、第四百零一條，判
決如主文。
中　　華　　民　　國　九十四　年　　四　　月　 十五 　日
                      最高法院刑事第十一庭
                          審判長法官  洪　清　江
                                法官  石　木　欽
                                法官  李　伯　道
                                法官  韓　金　秀
                                法官  林　勤　純
      本件正本證明與原本無異
                                      書  記  官
中　　華　　民　　國　九十四　年　　四　　月　 二十 　日
                                                      Ｑ
